【裁判字號】    95,簡上,314
【裁判日期】    970430
【裁判案由】    給付票款
【裁判全文】
臺灣臺北地方法院民事判決             95年度簡上字第314號
上  訴  人  台灣中小企業銀行股份有限公司
法定代理人  蘇金豐
訴訟代理人  甲○○
被  上訴人  福星國際開發有限公司
法定代理人  丙○
上列當事人間請求給付票款事件，上訴人對於中華民國95年2月2
4日本院台北簡易庭94年度北簡字第34590號第一審判決提起上訴
，本院於97年4月18日言詞辯論終結，判決如下：
    主      文
原判決關於駁回上訴人後開第二項之訴部分，並訴訟費用之裁判
（確定部分除外）均廢棄。
被上訴人應與原審共同被告毅松實業有限公司連帶給付上訴人新
台幣貳佰壹拾貳萬捌仟捌佰肆拾參元，及其中新台幣玖拾伍萬零
陸佰貳拾伍元部分自民國九十四年六月二十七日起，其餘新台幣
壹佰壹拾柒萬捌仟貳佰壹拾捌元部分自民國九十四年七月五日起
，均至清償日止，按年息百分之六計算之利息。
第一審（確定部分除外），及第二審訴訟費用，由被上訴人負擔
。
本判決第二項得假執行。
    事實及理由
壹、程序方面：
    本件上訴人提起上訴時，上訴人之法定代理人為丁○○，嗣
    於本件審理中變更為蘇金豐，並由其具狀聲明承受訴訟，於
    法尚無不合，應予准許。
貳、實體方面：
一、上訴人主張：伊執有被上訴人福星國際開發有限公司（下稱
    福星公司）分別於民國94年6月25日、94年7月5日簽發，票
    面金額新台幣（下同）950,625元、1,178,218元，號碼CK00
    00000、CK0000000號，付款人均為彰化商業銀行中崙分行，
    經原審共同被告毅松實業有限公司（下稱毅松公司）背書之
    支票2紙（下稱系爭支票），經伊向付款人提示遭退票，未
    獲付款。被上訴人法定代理人丙○雖辯稱其遭人冒名開設福
    星公司，系爭支票並非其所簽發，然依台北市政府之有限公
    司登記表上，福星公司代表人為丙○，且丙○於原審已供稱
    ，係為辦理信用卡，若成為公司負責人，一般之銀行較容易
    核卡，而同意為福星公司負責人；又銀行之開戶，須本人親
    自到銀行辦理，公司開戶負責人亦須親自前往，彰化銀行中
    崙分行之行員即證人乙○○到庭亦稱，公司開戶負責人必須
    親自前往，且會詢問支票用途，銀行行員亦會前往公司營業
    處所，了解營運狀況，由丙○於93年9月15日申請、同年月2
    7日核可，歷經數日查核，並非如丙○所言，其至銀行僅為
    辦理信用卡，若此，銀行不可能同意福星公司開立支票帳戶
    ，且丙○於支票存款開戶申請書上簽章，按其上之文義，其
    抗辯不知已為福星公司負責人，顯無可採；而系爭支票退票
    理由為存款不足及拒絕往來戶，並非印鑑不符而遭退票，系
    爭支票之發票人簽章與彰化銀行中崙分行支票往來約定書所
    留存之印鑑相符，即可證明系爭支票確為福星公司丙○所簽
    發，其抗辯並無理由。爰依票據之法律關係，請求被上訴人
    與原審共同被告毅松公司連帶給付票款本息等語。
二、被上訴人辯稱：丙○非福星公司負責人，丙○因欲辦理信用
    卡將個人資料交訴外人陳文錦辦理，詎遭冒名開設公司，系
    爭支票並非伊簽發等語。
三、原審判命毅松公司應給付上訴人2,128,843元，及其中950,6
    25部分自94年6月27日起，其餘1,178,218元部分自94年7月5
    日起，均至清償日止，按年息6%計算之利息，而駁回上訴人
    對福星公司之起訴。上訴人就其敗訴部分提起上訴，聲明：
    （一）原判決不利於上訴人之部分廢棄。（二）上廢棄部分
    ，福星公司應與原審共同被告毅松公司連帶給付2,128,843
    元，及其中950,625元部分自94年6月27日起，其餘1,178,21
    8元部分自94年7月5日起，均至清償日止，按年息6%計算之
    利息。被上訴人則聲明：上訴駁回。
四、兩造不爭執事項（見本院卷第188頁反面、189頁）：
（一）上訴人執有福星公司分別於94年6月25日、94年7月5日簽
      發，票面金額950,625元、1,178,218元，號碼CK0000000
      、CK0000000號，付款人均為彰化商業銀行中崙分行，經
      原審共同被告毅松公司背書之系爭支票2紙，詎屆期提示
      ，竟遭退票（見原審卷第6、7頁，支票及退票理由單）。
（二）財政部基隆關稅局以福星公司滯欠關稅1,475,158元、營
      業稅719,107元，合計2,194,265元，而依限制欠稅人或欠
      稅營利事業負責人出境實施辦法第2條第1項規定，報由財
      政部函請內政部警政署入出境管理局限制丙○出境獲准，
      丙○對該處分提起訴願，遭財政部決定駁回，乃提起行政
      訴訟，經台北高等行政法院以94年度訴字第2344號判決訴
      願決定及原處分均撤銷（見本院卷第70、71頁），財政部
      上訴之後，最高行政法院判決廢棄發回（見本院卷第196
      至198頁）。
五、兩造爭執事項（見本院卷第189頁）：
（一）丙○是否同意為福星公司之法定代理人而向彰化商業銀行
      申請開立支票存款戶？
（二）福星公司就系爭支票是否須負發票人責任？
六、得心證之理由：
    上訴人主張丙○同意為福星公司法定代理人而向彰化商業銀
    行中崙分行申請開立支票存款戶，並在支票存款開戶申請書
    及支票存款往來約定書原本（影本見本院卷第55、79、80頁
    ）申請人及立約定書人項簽名之事實，為被上訴人所否認，
    並以前揭情詞置辯，經查：
（一）關於丙○是否同意為福星公司之法定代理人而向彰化商業
      銀行申請開立支票存款戶部分：
   1、福星公司係由負責人即董事丙○於93年7月29日設立登記
      ，有公司設立登記表在卷可稽（見原審卷第9頁）；而福
      星公司就其所辯丙○被冒用資料申請設立該公司之情，固
      據提出台灣台中地方法院94年度重訴字第3264號刑事判決
      、台北高等行政法院94年度訴字第2344號判決（下稱台中
      地院判決、台北高等行政法院判決）、受理刑事案件報案
      三聯單為證（見本院卷第120至142頁、第70、71頁、原審
      卷第41頁），然依台中地院判決所示，對丙○係自願擔任
      公司人頭負責人，或不知情被冒用為公司人頭負責人，並
      未加以判斷；而台北高等行政法院判決雖認定被福星公司
      係虛設行號，丙○有無實際經營公司業務有所疑問，惟並
      未否認台灣台中地方法院檢察署94年度偵字第11851號、
      第15027號起訴書所認丙○係自願擔任公司人頭負責人之
      判斷，且該台北高等行政法院判決經財政部上訴後，由最
      高行政法院以97年度判字第00174號判決廢棄發回，亦有
      該最高行政法院判決書在卷可稽（見本院卷第196至198頁
      ），則依上開判決之相關認定，尚難認丙○有被冒用資料
      之情形；且受理刑事案件報案三聯單亦僅可證明丙○確曾
      向警方報案，惟亦難推認丙○有被冒用資料之情形。
   2、又本院於97年4月18日當庭勘驗丙○提出之歷次答辯狀、
      受理刑事案件報案三聯單、同意書、印鑑登記證明申請書
      上之「丙○」簽名筆跡（下稱甲類筆跡，見原審卷第37、
      41頁，本院卷第31至34頁、116、117、173至176頁），均
      係丙○所親簽，並為丙○所是認（見本院卷第187頁背面
      ），經與彰化商業銀行支票存款開戶申請書原本（影本見
      本院卷第55、79頁）一、開戶申請人填記事項欄申請人項
      以黑筆寫的「丙○」，申請人項以黑筆寫的「福星國際開
      發有限公司丙○」、支票存款往來約定書原本（影本見本
      院卷第55頁背面、80頁）框外立約定書人（戶名及代表人
      ）項、地址項依序以黑筆寫的「福星國際開發有限公司、
      丙○」、「台北市○○區○○路二段447號3F之2」等字（
      下稱乙類筆跡，即本院卷第55、79、80頁以紅筆圈出部分
      ），其中「盧」的「七」尾巴均未勾，「章」的「早」均
      相同，堪認甲、乙類筆跡之筆劃、特徵及筆順相符，亦為
      丙○所不爭執，並自承乙類筆跡與其字體相同，是他們叫
      其照抄等語（見本院卷第188頁正面）；則上開支票存款
      戶開戶申請書及支票存款往來約定書上申請人及立約定書
      人項「丙○」之簽名，應係丙○本人所親簽無訛。且證人
      即彰化商業銀行中崙分行職員乙○○於96年6月27日在本
      院結稱：「（問：提示開戶申請書，這是否你經辦的？）
      是我辦的沒錯... 」、「（問：公司支票存款帳戶開戶流
      程為何？）我們請公司負責人親自填寫申請書，核對負責
      人身分證，確定是他本人後給他簽字」、「（問：是否都
      會先告訴你們要開支票戶你們才會拿資料給他填寫？）是
      的」、「（問：如何驗證確實是公司的負責人？）核對公
      司登記證照及身分證及健保卡或駕照，並要本人過來開戶
      」、「（被上訴人當時有無告訴你們他要辦信用卡？）如
      果當時他告訴我們要辦信用卡，我們就會拿辦信用卡的資
      料給他填」等語（見本院卷第100頁背面、101頁），並有
      彰化商業銀行中崙分行檢送之上開支票存款戶開戶資料所
      附丙○之身分證及健保卡影本在卷可稽（見本院卷第56頁
      ）；足認丙○係執福星公司登記證及身分證、健保卡親往
      彰化商業銀行中崙分行申請設立上開支票存款戶，並在支
      票存款戶開戶申請書及支票存款往來約定書申請人及立約
      定書人項簽名，其以福星公司負責人之身分申請設立支票
      存款戶之意甚明；則被上訴人所辯丙○僅係要辦信用卡，
      被冒用資料申請設立福星公司，即與事實不符，自無可採
      。而丙○既為國中畢業，或至少為國校畢業，此有全戶戶
      籍資料查詢、台中市西區戶政事務所97年3月17日中市西
      戶字第0970001492號函在卷可稽（見本院卷第159、172頁
      ），其既已成年、智能正常，並受相當之教育，對於以福
      星公司名義開立支票存款帳戶，並自為福星公司之法定代
      理人而簽名，即可請領支票使用，蓋用約定之印鑑即為有
      效之發票行為應有認識；又倘丙○因缺錢受騙申辦信用卡
      ，只要在信用卡申請書簽署丙○姓名即可，為何以福星公
      司名義開立彰化銀行支票存款帳戶，並自為福星公司法定
      代理人而簽名，且寫上地址，嗣後又辯稱不識字（見原審
      卷第37頁、本院卷第154頁），顯與常情不符。丙○復辯
      稱：伊到台中辦不成信用卡，他們帶伊到台北來辦，並恐
      嚇伊如果不跟他們去辦手續，要讓伊死，是一位女的帶伊
      去彰化銀行，威脅伊的是男的云云（見本院卷第188頁背
      面），然並未能提出任何證據以實其說，自難為其有利之
      認定。從而福星公司係丙○申請設立，其確有同意為福星
      公司之法定代理人，且系爭支票之支存帳戶係丙○以福星
      公司名義申請開立，應堪認定。
（二）關於福星公司就系爭支票是否須負發票人責任部分：
   1、按印章由本人或有權使用之人蓋用為常態，由無權使用之
      人蓋用為變態，主張該變態事實之當事人，應負舉證責任
      （最高法院90年度台上字第2308號判決意旨可資參照）。
   2、上訴人主張系爭支票所蓋用福星公司、丙○之印章印文，
      與福星公司與彰化商業銀行中崙分行約定使用印章相符之
      事實，已提出該支票及退票理由單各1份為證（見原審卷
      第6、7頁）；且銀行接受付款提示時，均須比對支票所蓋
      印章印文與約定者是否相符，如有不符即在退票理由單加
      以註記，而如附表所示支票經提示付款之結果，係以存款
      不足及拒絕往來為由遭退票，並無印鑑不符之記載，亦有
      退票理由單附卷可憑（見原審卷第6、7頁），足見經彰化
      商業銀行中崙分行比對結果，亦認該支票所蓋印章之印文
      與約定者並無不同；再參福星公司法定代理人丙○僅一再
      否認設立公司、開立支票存款帳戶，然對該支票所蓋印文
      是否與支票存款帳戶約定者相同，並未有所爭執，且前開
      支票存款帳戶為丙○親自申辦，已如前述，則自應認系爭
      支票上所蓋福星公司及丙○之印章印文，確與福星公司與
      彰化商業銀行中崙分行所定支票存款往來約定書之印章相
      同。
   3、上開支票存款往來約定書係丙○代表福星公司與彰化商業
      銀行中崙分行簽訂，約定以該印章作為福星公司簽發支票
      委託彰化商業銀行中崙分行付款之核對依據，則該印章常
      態上當屬被上訴人福星公司所有及有權使用，準此，福星
      公司、丙○辯稱該印章非其所有或被冒用，就該變態事實
      ，即須負舉證責任。而本件福星公司就系爭支票上所蓋該
      公司及法定代理人丙○印章非其所有或被冒用之事實，並
      未提出證據或聲請調查加以證實，則依上開最高法院判決
      意旨所揭示之舉證責任原則，自無從為其有利之認定，從
      而系爭支票係被上訴人所簽發，應可認定，且按發票人應
      照支票文義擔保支票之支付，票據法第126條定有明文，
      是福星公司就系爭支票自應負發票人責任至明。
（三）綜上所述，上訴人主張其取得福星公司所簽發之系爭支票
      ，福星公司應負發票人責任之事實，堪予採信，福星公司
      、丙○所辯為不足採。又按執票人於第130條所定提示期
      限內，為付款之提示而被拒絕時，對於前手得行使追索權
      ；執票人向票據債務人行使追索權時，得請求自為付款提
      示日起之利息，如無約定利率者，依年利六釐計算，票據
      法第131條第1項前段、第133條分別定有明文。本件系爭
      支票係分別於94年6月27日、94年7月5日提示付款，自合
      於同法第130條規定之支票提示期限，且支票上並無利率
      之約定，則上訴人於提示付款遭拒絕後，請求發票人即福
      星公司給付系爭支票所載金額，及分別自上開提示付款日
      起至清償日止，按年息6%計算之法定遲延利息，依法即有
      理由。從而，上訴人本於票據法律關係，請求福星公司與
      毅松公司連帶給付票款2,128,843元，及其中950,625元部
      分自94年6月27日起，其餘1,178,218元部分自94年7月5日
      起，均至清償日止，按年息6%計算之利息，為有理由，應
      予准許。原審就福星公司部分，為上訴人敗訴之判決，尚
      有未洽，上訴意旨指摘原判決此部分不當，求予廢棄改判
      ，為有理由，爰由本院予以廢棄，改判如主文第2項所示
      。又本件可非躍上訴第三審，且係命清償票據上債務之判
      決，而就民事訴訟法第427條訴訟適用簡易程序所為福星
      公司敗訴之判決，依民事訴訟法第389條第1項第3款規定
      ，應依職權宣告假執行，爰依職權宣告之。
七、本件為判決基礎之事證已臻明確，兩造所為之其他主張、陳
    述並所提之證據，經審酌後，認均與本件之結論無礙，不再
    一一論述。
八、據上論結，本件上訴為有理由。依民事訴訟法第436條之1第
    3項、第450條、第463條、第78條、第389條第1項第3款，判
    決如主文。
中    華    民    國    97    年     4    月    30    日
                  民事第六庭審判長法  官  張競文
                                  法  官  鄧德倩
                                  法  官  蕭清清
以上正本係照原本作成。
如不服本判決，應於收受送達後20日內向本院提出上訴書狀，並
需以適用法規顯有錯誤為由，經本院許可後，方得送請最高法院
審理。
中    華    民    國    97    年    4    月     30    日
                                  書記官  林秀娥


司法院資訊處製作；財團法人民間司法改革基金會備份。
